臺灣士林地方法院民事判決　　　　　　　　　　　　九十二年度簡上字第一二八號
　　上　訴　人　庚○○
　　訴訟代理人　蔡文玉律師
　　　　　　　　周福珊律師
　　被　上訴人　戊○○
　　　　　　　　丁○○
　　兼　左二人
　　法定代理人　甲○○
　　被　上訴人　丙○○
　　　　　　　　乙○○
　　右　二　人
　　法定代理人　己○○
　　共　　　同
　　訴訟代理人　丁榮聰律師
右當事人間請求確認界址事件，上訴人對於中華民國九十二年三月二十八日本院士林
簡易庭九十二年度士簡字第二四七號第一審判決提起上訴，本院於九十二年四月六日
言詞辯論終結，並判決如下：
    主  文
原判決廢棄。
確定上訴人所有坐落於台北縣淡水鎮○○○段一七０之十二、二０六之六地號土地，
與被上訴人共有坐落於台北縣淡水鎮○○○段一七０地號土地之界址，為如附圖二所
示之ＡＢ連線。
第一 、二審訴訟費用由被上訴人連帶負擔。
    事實及理由
一、上訴人主張：上訴人於起訴時為台北縣淡水鎮○○○段一七０之十二、二０六之
    六地號土地（以下簡稱：系爭二筆土地）之所有權人，被上訴人則為同段一七０
    地號土地（以下簡稱：被上訴人共有土地）之共有人。上訴人係於系爭二筆土地
    分別自同段一七０地號、二０六地號土地分割前之民國六十四年間，即向前手林
    陳捐購得系爭二筆土地，於購買後始辦理土地分割。於分割時，係以系爭二筆土
    地未相鄰之兩端寬度均八公尺為基準進行分割乙節，已經辦理土地分割之前台北
    縣淡水地政事務所人員廖光輝結證明確。於分割後，系爭二筆土地於土地登記謄
    本所登載面積分別為一百零六平方公尺、八十平方公尺。上訴人於六十六、六十
    七年間並先後在系爭二筆土地上興建門牌號碼台北縣淡水鎮○○街○段五四號建
    物，其時台北縣政府所核發之建照執照及使用執照，亦註記基地面積為一八六平
    方公尺，而與建照執照卷內建築師繪製之設計圖內載基地面積悉相符合。足見其
    時建物面寬確為六點七五公尺、基地面寬則為八公尺無誤。嗣系爭二筆土地經鈞
    院八十八年度執字第一四七三六號強制執行事件查封拍賣時，赫然發現依據地籍
    正圖核算結果，系二筆土地之面積各僅為八十六、六十四平方公尺；惟無論台北
    縣淡水地政事務所如何造成系爭二筆土地依據現行地籍正圖測量之土地面積，與
    土地登記謄本登記面積不符，均不能損及上訴人之利益，即系爭二筆土地與被上
    訴人共有土地之界址，應如附圖二ＡＢ連線所示，始為正確。則原審判決確定系
    爭二筆土地與被上訴人共有土地之界址為如附圖一所示ＣＤ連線，尚有違誤，爰
    依法提起上訴等語；並聲明：（一）原判決廢棄。（二）確定上訴人所有系爭二
    筆土地與被上訴人共有土地之界址，應以如附圖二所示之ＡＢ連線為經界。
二、被上訴人則以：系爭二筆土地目前已非上訴人所有，上訴人就本件訴訟已無訴之
    利益。又上訴人於六十四年間向訴外人林陳捐購買系爭二筆土地並辦理分割，是
    否係以系爭二筆土地未相鄰兩端寬度各八公尺為分割之基準、是否與訴外人林陳
    捐約定系爭二筆土地面積計為一百八十六平方公尺，並未見其提出買賣契約以為
    證明；且上訴人亦不得以出賣人應負之權利或物之瑕疵擔保責任，作為本件確定
    界址之依據。至於台北縣政府核發之建築執照、使用執照所載上開二筆土地面積
    ，係依起造人提供之土地登記資料為準，未曾實施現場測量，建築執照卷內所附
    基地與建物配置圖，乃建物起造人自行製作，均無從憑以確定本件界址之位置。
    況依台北縣淡水地政事務所九十二年元月二十三日現場測量後製作之複丈成果圖
    所示，上開被上訴人共有土地實測面積不足登記面積之嚴重情形，遠超過系爭二
    筆土地；如上訴人主張得以成立，被上訴人共有土地所減少之面積將更甚於目前
    之現狀，足見土地面積多寡之變動，實無足作為確定界址之判斷標準。另查，地
    之界址，於地政機關所保管之地籍正圖及測量原圖既然有異，自應以現有地籍正
    圖為準，即應以如附圖一所示ＡＢ連線為界址，始為正確；是證人廖光輝之證詞
    ，實無足採取。從而，上訴人提起上訴，請求將原判決廢棄，並改判系爭二筆土
    地與被上訴人共有土地之界址應如附圖二ＡＢ連線所示，顯無理由云云，資為抗
    辯；並聲明：上訴駁回。
三、首按：訴訟繫屬中，為訴訟標的之法律關係，雖移轉於第三人，於訴訟無影響，
    民事訴訟法第二百五十四條第一項前段定有明文。查本件上訴人於九十年七月三
    日在原審起訴時，確為系爭二筆土地之所有權人乙節，有土地登記謄本附卷可稽
    。嗣於訴訟繫屬後，系爭二筆土地雖由訴外人許翠蓉於九十年七月十七日經法院
    強制執行程序拍定取得所有權，有九十年十二月三十一日系爭二筆土地登記謄本
    在卷為證；然依前揭當事人恆定主義，仍不影響上訴人於本件當事人之地位及其
    繼續實施訴訟之權能，是被上訴人以上訴人現已非系爭二筆土地之所有權人，而
    抗辯：上訴人於本件訴訟已無訴之利益云云，殊無足採。次查：訴外人許翠蓉於
    原審訴訟進行中，雖曾依民事訴訟法第五十八條第一項之規定聲明為訴訟參加；
    惟就原審之判決並未提起上訴；復已向本院具狀陳明：因系爭不動產已出售移轉
    他人，伊已非本件訴訟糾紛之利害關係人，而無參加訴訟之必要等語，有其九十
    二年八月十一日民事陳報狀乙紙在卷可憑，核其真意應為撤回訴訟參加之表示，
    是其自非本件之參加人，爰併此敘明。
四、經查，系爭二筆土地與被上訴人共有土地為相鄰之土地；經比對台北縣淡水地政
    事務所現有地籍正圖及「測量原圖描繪」、「六十四年前後測量原圖影本」等圖
    面結果，其界址確有如附圖一所示之差異；所據以計算所得系爭二筆土地之面積
    ，復均與土地登記謄本之登載未符各節，有各該土地登記謄本、地籍圖電腦繪製
    圖、「測量原圖描繪」、「六十四年前後測量原圖影本」等件存卷可據，並經台
    北縣淡水地政事務所測量比對後，製有九十二年元月六日淡土測字第二五號收件
    、九十二年元月二十三日複丈之土地複丈成果圖在卷為憑。則兩造爭執系爭二筆
    土地與被上訴人共有土地之界址，確有不明之情事，而有提起本件確認經界之訴
    之必要，即堪予認定。
五、次查，系爭二筆土地係於六十四年間，分別自訴外人林陳捐及被上訴人戊○○所
    共有同段一七０、二０六地號土地分割而來；嗣一七０地號土地則於七十四年間
    ，與亦由同段二０六地號分割出之二０六之十五地號合併，成為與系爭二筆土地
    相鄰之被上訴人共有土地之情，有相關土地登記簿謄本存卷為證，且為兩造所不
    爭執，應與事實相符。
六、再查，上訴人主張：系爭二筆土地於六十四年間自同段一七０、二０六地號辦理
    分割時，確以系爭二筆土地未相鄰之兩端寬度均八公尺為基準進行分割等語，雖
    為被上訴人所否認。然查：證人即承辦前開土地分割事件之前台北縣淡水地政事
    務所地政人員廖光輝已到庭具結證稱：系爭二筆土地之分割案件係伊在台北縣淡
    水地政事務所任職之六十四年間承辦，於七十五年間，因系爭二筆土地地界發生
    爭議，地政事務所通知伊前往會勘，伊即調出分割時地積計算表並影印存查；是
    以伊確定於六十四年間分割時，係依當事人之指界分割並測量面積，其時確係依
    照系爭土地未相鄰兩端之寬度八公尺進行分割、測量並計算面積，並據以於地積
    計算表背面繪圖及計算等語明確（見本院九十二年十二月十六日準備程序筆錄）
    ；且其所提出地積計算表背面分割草圖及計算式，明確標示系爭二筆土地未相鄰
    兩端寬度均為八公尺並以為計算面積之準據乙節，亦有地積計算表正反面影本二
    紙附卷為證。則被上訴人空言否認前開證人證詞之真正，實無足採取。至於由台
    北縣淡水地政事務所提供之地籍正圖、地籍圖、「六十四年前後測量原圖影本」
    及「測量原圖描繪」等圖面，經比對檢測結果，所繪系爭二筆土地未相鄰兩端之
    寬度，雖均小於八公尺，有台北縣淡水地政事務所九十一年六月十八日淡土測字
    第九四０號收件、九十一年七月四日複丈之土地複丈成果圖附卷可稽。惟卷附台
    北縣淡水地政事務所九十一年四月四日北縣淡地測字第０九一０００四一０六函
    已明示：所提供之前開測量原圖因年代久遠，已無法確定是否為當時分割之原圖
    ，六十四年間之分割資料已逾保存年限，無案可稽等語在案；另證人廖光輝並證
    稱：卷內地政機關所提供之圖面均非分割時測量原圖等語明確（見本院九十二年
    十二月十六日準備程序筆錄）。亦即由地政機關所提供之前開圖面，實無法確認
    是否即確為系爭二筆土地辦理分割時之原圖，自難憑以認定各圖面之地界即為系
    爭二筆土地與被上訴人共有土地之正確界址。況按：測量原圖係依照地籍正圖所
    描繪製作，提供測量外業所需，俟外業完畢再將異動之測量結果，訂正於地籍正
    圖上；在訂正過程中，有可能產生誤差或錯誤乙節，亦據前開台北縣淡水地政事
    所九十一年四月四日北縣淡地測字第０九一０００四一０六號函敘甚明。足認測
    量原圖係源自地籍正圖，地籍正圖則又係根據測量原圖為訂正，兩者互為由來，
    且於描繪及訂正過程中既可能產生失誤，則於本件界址爭議中，前開圖面之界址
    既非一致，究竟何者得引為確定界址之依據、所得引為依據者於描繪訂正過程中
    是否並無誤失，實無從認定。從而，本院認應以證人廖光輝依當事人之聲請、指
    界、並據以記載於卷附地積計算表之經界測量計算準據，作為確定系爭二筆土地
    與被上訴人共有土地經界之標準。則上訴人主張：系爭二筆土地確係以未相鄰兩
    端寬度均為八公尺進行分割，而應據此認定系爭土地與被上訴人共有土地之界址
    等語，即堪憑採。
七、被上訴人雖另抗辯：縱系爭二筆土地係以其未相鄰兩端寬度各為八公尺進行分割
    為真，然亦可能係系爭二筆土地與另側相鄰土地之經界產生誤差，未必與被上訴
    人共有土地之界址有關云云。然此不僅為上訴人否認；且查：系爭二筆土地及被
    上訴人共有土地，各與周圍其他相鄰土地之界址現況，均與地籍正圖所繪製情形
    相符，有爭議者僅為系爭二筆土地與被上訴人共有土地之相鄰界址而已乙節，已
    據台北縣淡水地政事務所地政人員周智傑於九十二年元月二十三日勘測現場時陳
    明屬實，有當日勘驗筆錄附於原審卷二第二百六十八頁可稽。堪認系爭二筆土地
    與另側相鄰之同段一七０之十三、二０六之七地號土地間現有地籍界址，並無錯
    誤；被上訴人抗辯上情，要無可採。從而，系爭二筆土地與被上訴人共有土地之
    界址，即應自系爭土地未相鄰兩端分別與同段一七０之十三、二０六之七地號土
    地相鄰之界點，各起算寬度八公尺，而為如附圖二ＡＢ連線所示之情，洵堪認定
    。
八、綜上所述，上訴人請求確認系爭二筆土地與被上訴人共有土地之界址，應以如附
    圖二ＡＢ連線所示，為有理由，應予准許。原審判決確認前開土地之界址應如附
    圖一ＣＤ連線所示，尚有未洽。上訴意旨指摘原判決不當，求予廢棄改判，為有
    理由，應由本院予以廢棄改判如主文第二項所示。
九、因本案事證已臻明確，兩造其餘主張、陳述及所提之證據，均毋庸再予審酌，附
    此敘明。
十、據上論結，本件上訴為有理由，依民事訴訟法第四百三十六條之一第三項、第四
    百五十條、第八十五條第二項判決如主文。
中　　　華　　　民　　　國　　九十三　　年　　　四　　　月　　 二十 　　日
                                        臺灣士林地方法院民事第二庭
                                            審判長法官  李玉卿
                                            法      官  張國勳
                                            法      官  李瑜娟
右為正本係照原本作成。
本件當事人須以本判決適用法律顯有錯誤為上訴理由時，始得於本判決送達後二十日
內向本院提出上訴狀，如已於本判決宣示後送達前提起上訴者，應於判決送達後十日
內補具上訴理由，（均按他造當事人之人數附繕本），並經本院許可後方得上訴最高
法院。
中　　　華　　　民　　　國　　九十三　　年　　　四　　　月　　二十三　　日
                                           法院書記官  吳政洋
